ACORDAO-COMPLETO-2506385

ACÓRDÃO 1145/2022 ATA 19/2022 - PLENÁRIO

VISTOS, relatados e discutidos estes autos de recurso de reconsideração interposto contra o Acórdão 1831/2020-TCU-Plenário, 
ACORDAM os Ministros do Tribunal de Contas da União, reunidos em Sessão Plenária, diante das razões expostas pelo relator, em:
9.1. com fulcro nos arts. 32, inciso I, e 33 da Lei 8.443/1992, conhecer do recurso de reconsideração interposto pela sra. Rafaela Ferreira Teixeira Gonçalves (XXX.166.762-XX) ;
9.2. quanto ao mérito, dar-lhe provimento parcial, de modo a tornar insubsistentes os subitens 9.3 a 9.9 no que tange à responsável Rafaela Ferreira Teixeira Gonçalves;
9.3. manter inalterados os demais termos do acórdão recorrido; e
9.4. dar ciência deste acórdão à recorrente, ao Ministério da Saúde, à Fundação Nacional de Saúde e à Procuradoria da República no Estado do Pará.

Recurso de reconsideração interposto contra decisão que aplicou sanções diversas em decorrência de irregularidades na execução de termo de compromisso.

Prefeitura Municipal de Muaná/PA

3. Recorrente: Rafaela Ferreira Teixeira Gonçalves (XXX.166.762-XX)

13.1. Ministros presentes: Ana Arraes (Presidente), Benjamin Zymler (Relator), Augusto Nardes, Aroldo Cedraz, Jorge Oliveira e Antonio Anastasia.
13.2. Ministro-Substituto convocado: Augusto Sherman Cavalcanti.
13.3. Ministro-Substituto presente: André Luís de Carvalho.

BENJAMIN ZYMLER

Ministro Raimundo Carreiro

Transcreve-se abaixo, com alguns ajustes de forma, a instrução elaborada pela Secretaria de Recursos (Serur) , inserta à peça 92:
"INTRODUÇÃO
1. Trata-se de recurso de reconsideração interposto por Rafaela Ferreira Teixeira Gonçalves (peça 84) contra o Acórdão 1831/2020-TCU-Plenário (peça 68) , da relatoria do Ministro Raimundo Carreiro.
1.1.	A deliberação recorrida apresenta o seguinte teor:
'VISTOS, relatados e discutidos estes autos de tomada de contas de responsabilidade do Sr. Raimundo Martins Cunha, da empresa R. C. Fabricação de Água Envasada Eireli e da Sra. Rafaela Ferreira Teixeira Gonçalves, em razão de irregularidades na execução do objeto do Termo de Compromisso TC/PAC 996/2009, firmado entre o município e Fundação Nacional de Saúde (Funasa) , no valor R$ 421.500,00 - R$ 400.425,00 a cargo da União e R$ 21.075,00 a título de contrapartida municipal,
ACORDAM os Ministros do Tribunal de Contas da União, reunidos em Sessão do Plenário, diante das razões expostas pelo Relator, em:	
9.1 julgar irregulares, nos termos dos arts. 1º, inciso I, 16, inciso III, alínea 'd', da Lei nº  8.443, de 16 de julho de 1992, c/c os arts. 19 e 23, inciso III, da mesma Lei, as contas do Sr. Raimundo Martins Cunha e da empresa R. C. Fabricação de Água Envasada Eireli, condenando-os solidariamente ao pagamento da quantia a seguir especificada, atualizada monetariamente e acrescida dos juros de mora calculados a partir da data indicada, até a data do efetivo recolhimento, na forma da legislação em vigor, fixando-lhes o prazo de quinze dias, para que comprovem o recolhimento da referida quantia, descontada a parcela já devolvida, aos cofres do Tesouro Nacional, nos termos do art. 214, inciso III, alínea 'a', do Regimento Interno; 
	Valor original (R$) 
	Data da ocorrência

	400.425,00  (débito) 
	4/8/2010

	3.115,01 (crédito) 
	12/9/2011

9.2 aplicar ao Sr. Raimundo Martins Cunha e à empresa R. C. Fabricação de Água Envasada Eireli, individualmente, a multa prevista no art. 57 da Lei 8.443, de 1992, c/c o art. 267 do Regimento Interno, no valor de R$ 50.000,00 (cinquenta mil reais) , atualizado monetariamente desde a data deste acórdão até a do efetivo recolhimento, se for paga após o vencimento, na forma da legislação em vigor, fixando-lhes o prazo de quinze dias, a contar das notificações, para que comprovem, perante o Tribunal, o recolhimento da dívida aos cofres do Tesouro Nacional, nos termos do art. 214, inciso III, alínea 'a', do Regimento Interno;
9.3 aplicar ao Sr. Raimundo Martins Cunha, à Sra. Rafaela Ferreira Teixeira Gonçalves e à empresa R. C. Fabricação de Água Envasada Eireli, individualmente, a multa prevista no art. 58, inciso II, da Lei 8.443, de 1992, c/c o art. 268, inciso II, do Regimento Interno, no valor de R$ 20.000,00 (vinte mil reais) , atualizado monetariamente desde a data deste acórdão até a data do efetivo recolhimento, se for paga após o vencimento, na forma da legislação em vigor, fixando-lhes o prazo de quinze dias, a contar das notificações, para que comprovem, perante o Tribunal, o recolhimento da dívida aos cofres do Tesouro Nacional, nos termos do art. 214, inciso III, alínea 'a', do Regimento Interno;
9.4 autorizar, desde logo, a cobrança judicial das dívidas, caso não atendidas as notificações, na forma do disposto no art. 28, inciso II, da Lei nº 8.443, de 1992;
9.5 autorizar, desde logo, se requerido, com fundamento no art. 28, inciso I, da Lei nº  8.443, de 1992, c/c o art. 217, §§ 1º e 2º do Regimento Interno, o parcelamento das dívidas referidas nos itens 9.1, 9.2 e 9.3 em até 36 parcelas, incidindo, sobre cada parcela, corrigida monetariamente, os correspondentes acréscimos legais, fixando-lhes o prazo de quinze dias, a contar do recebimento da notificação, para comprovarem o recolhimento da primeira parcela, e de trinta dias, a contar da parcela anterior, para comprovarem os recolhimentos das demais parcelas, devendo incidir, sobre cada valor mensal da dívida referida no item 9.1, atualizado monetariamente, os juros de mora devidos, na forma prevista na legislação em vigor;
9.6 alertar os responsáveis de que a falta de comprovação do recolhimento de qualquer parcela importará o vencimento antecipado do saldo devedor, nos termos do § 2º do art. 217 do Regimento Interno;
9.7 declarar inidônea, com fundamento no art. 46 da Lei nº  8.443, de 1992, c/c com o art. 271 do Regimento Interno do TCU, a empresa R. C. Fabricação de Água Envasada Eireli para participar de licitações que envolvam recursos federais, pelo prazo de 5 (cinco) anos;
9.8 considerar graves as infrações cometidas pelo Sr. Raimundo Martins Cunha e pela Sra. Rafaela Ferreira Teixeira Gonçalves, nos termos do art. 270, § 1º, do Regimento Interno do TCU;
9.9 inabilitar, com fundamento no art. 60 da Lei nº  8.443, de 1992, o Sr. Raimundo Martins Cunha e a Sra. Rafaela Ferreira Teixeira Gonçalves para o exercício de cargo em comissão ou função de confiança no âmbito da Administração Pública federal, respectivamente, pelo período de 8 (oito) anos e de 5 (cinco) anos;
9.10 dar ciência deste acórdão aos responsáveis, ao Ministério da Saúde e à Fundação Nacional de Saúde, informando-lhes que o inteiro teor da deliberação, e do relatório e do voto que a precedem, pode ser consultado no endereço www.tcu.gov.br/acordaos;
9.11 encaminhar cópia deste acórdão à Procuradoria da República no Pará, nos termos do §3º do art. 16 da Lei nº  8.443, de 1992, c/c o § 7º do art. 209 do Regimento Interno, para adoção das medidas que entender cabíveis, informando-lhe que o inteiro teor da deliberação pode ser consultado no endereço www.tcu.gov.br/acordaos.' (grifos acrescidos) 
HISTÓRICO
2. Trata-se de tomada de contas especial instaurada pela Fundação Nacional de Saúde em desfavor do ex-Prefeito do Município de Muaná/PA e da empresa contratada, cujo contrato teve por objeto a aquisição de filtros de água de uso domiciliar destinados a famílias da zona rural do município com o objetivo de prevenir doenças, em razão de irregularidades na execução do objeto do Termo de Compromisso TC/PAC 996/2009 (peça 1, p. 86-90) .
2.1. No que importa ao deslinde da questão ora tratada, esta Corte identificou que, além dos responsáveis indicados pela Funasa, a então presidente da Comissão Permanente de Licitações, também incumbida da elaboração da minuta do edital (peça 1, p. 388 e 390) , deveria ser chamada aos autos em audiência em razão das seguintes irregularidades constantes do ofício de peça 33:
'a) Irregularidade 1: fraude/direcionamento à licitação devido à inclusão, no termo de referência do Pregão presencial 4/2010 (licitação destinada à aquisição de sistemas simplificados de tratamento de água familiar individual, móvel custeados com recursos do Termo de Compromisso TC/PAC 996/2009 celebrado no dia 31/12/2009 entre o Município de Muaná e a Fundação Nacional de Saúde) , de condições restritivas à competição e favoráveis à empresa R. C. Fabricação de Água Envasada Ltda., por meio de especificações e exigências excessivas e compatíveis apenas com o produto por ela ofertado, situação igualmente observada em todos os certames com finalidade idêntica promovidos pelos municípios paraenses beneficiados com recursos do programa denominado 'apoio ao controle da qualidade da água para consumo humano' (Dom Eliseu, Maracanã, Monte Alegre, Muaná, Óbidos, Prainha, São Caetano de Odivelas, São João de Pirabas, Terra Santa, Tucuruí, Vigia e Vitória do Xingu) . Tais condições configuraram-se, principalmente, pelas exigências descabidas que os filtros deveriam ter altura de 1.500mm, diâmetro de 200mm e suporte de fixação em estrutura metálica.
Conduta da Sra. Rafaela Ferreira Teixeira Gonçalves: permitir que se estabelecessem, no termo de referência do Pregão presencial 4/2010, condições prejudiciais à competitividade e em benefício único e exclusivo da empresa R. C. Fabricação de Água Envasada Ltda., no lugar de garantir o acesso ao certame do maior número possível de licitantes em igualdade de participação.
Dispositivos violados: caput e inciso I do § 1º do art. 3º e inciso I do § 7º do art. 15, ambos da Lei 8.666/1993.
b) Irregularidade 2: ausência de cotação junto a eventuais fornecedores de filtros de água com o objetivo de estimar o seu preço, culminando na aquisição de filtros de água de uso domiciliar a preços muito acima dos de mercado por meio do Pregão presencial 4/2010.
Conduta da Sra. Rafaela Ferreira Teixeira Gonçalves: permitir que o Pregão presencial 4/2010 prosseguisse sem que a administração possuísse uma estimativa do preço de mercado do bem que se desejava adquirir, no lugar de exigir que tal estimativa viesse a ser parte integrante do edital, baseada em prévia cotação de preços junto a fornecedores de filtros de água para uso domiciliar, com vistas a ter um critério objetivo de aceitabilidade de preços e um parâmetro de comparação com os preços propostos por eventuais licitantes.
Dispositivos violados: § 2º, inciso II, do art. 40 da Lei 8.666/1993.'
2.2. A responsável apresentou razões de justificativa (peça 42) que, analisadas pela unidade técnica (peças 64-66) , pela representante do Parquet especializado (peça 67) e pelo Plenário desta Corte, conforme acórdão recorrido, não foram capazes de afastar as irregularidades a ela imputadas.
EXAME DE ADMISSIBILIDADE
3. Reitera-se o exame preliminar de admissibilidade (peça 85) , ratificado à peça 87 pelo relator, Exmo. Ministro Benjamin Zymler, que concluiu pelo conhecimento do recurso, eis que preenchidos os requisitos processuais aplicáveis à espécie, suspendendo-se os efeitos dos subitens 9.3, 9.4, 9.8 e 9.9 do Acórdão 1831/2020-TCU-Plenário em relação à recorrente.
EXAME TÉCNICO
4. Delimitação do recurso
4.1. Constitui objeto do recurso examinar as seguintes questões:
a) se ocorreu a prescrição;
b) se devem os autos serem arquivados com base na IN/TCU 71/2012;
c) se a recorrente era responsável pela elaboração do edital de licitações; e
d) se era viável a realização de pesquisa de preços.
5.	Prescrição.
5.1. Apesar de não suscitada pela recorrente, a prescrição pode ser analisada ex officio pelo Tribunal. Nesse sentido, e ante o efeito devolutivo do recurso de reconsideração, mostra-se salutar analisar se o transcurso do tempo trouxe efeitos que podem repercutir no acórdão recorrido.
Análise
5.2. A recorrente foi ouvida por esta Corte por sua participação no procedimento licitatório e por meio de ofício de audiência, o que possibilitou ao Tribunal o exercício de sua pretensão punitiva.
5.3. A licitação, conforme documentos acostados à peça 1, p. 227, foi finalizada em 6/7/2010, com o ato de adjudicação, ao passo que o ofício de audiência, primeira providência adotada pela Administração Pública para responsabilizá-la, foi determinado por despacho de 13/6/2018 (peça 26) , não havendo qualquer menção à sua responsabilização na fase interna desta tomada de contas especial.
5.4. A prescrição da pretensão punitiva deste Tribunal, conforme incidente de uniformização de jurisprudência apreciado por meio do Acórdão 1441/2016-TCU-Plenário, é regulada pelo art. 205 do Código Civil, que prevê o prazo decenal, e não teria ocorrido no presente caso concreto.
5.5. Todavia, recentemente, o Supremo Tribunal Federal, no julgamento do RE 636886, fixou enunciado para o Tema 899 da repercussão geral que lançou nova perspectiva sobre essa questão, deixando assente que é prescritível a pretensão de ressarcimento ao erário fundada em decisão de tribunal de contas, além de a Suprema Corte vir utilizando, para limitar o exercício da pretensão punitiva deste Tribunal de Contas da União, em julgados posteriores ao Acórdão 1441/2016-TCU-Plenário, as disposições da Lei 9.873/1999.
5.6. Assim, sob a ótica da Lei 9.873/1999, estaria prescrita a pretensão punitiva desta Corte nos presentes autos.
5.7. Nesse sentido, observa-se que os atos praticados pela recorrente foram finalizados, conforme acima destacado, em 6/7/2010, e a ciência pela recorrente do ofício de audiência, causa de interrupção da contagem do prazo prescricional (art. 2º, inciso I, da Lei 9.873/1999) , se deu em 13/7/2018, havendo se passado mais de cinco anos.
5.8. Dado o exposto, pela Lei 9.873/1999, se consumou a prescrição.
6. Arquivamento.
6.1. A recorrente suscita a aplicação das normas oriundas da IN/TCU 71/2012 e de precedente desta Corte (Acórdão 6341/2013-TCU-Primeira Câmara, da relatoria do Ministro José Múcio) para, considerando o valor da multa de R$ 20.000,00 e em atenção ao princípio da economia processual, requerer que os presentes autos sejam arquivados.
Análise
6.2. Não assiste razão à recorrente. Ocorre que o valor do débito apurado nos presentes autos supera aquele fixado pelo Tribunal para a dispensa da instauração de processo de tomada de contas especial. Ademais, a aplicação da IN/TCU 71/2012 a processos já instaurados se dá nos casos em que a citação dos responsáveis ainda não tenha sido realizada, conforme precedente citado na peça recursal, o que não é o caso dos presentes autos.
6.3. Dessa forma, e considerando que o valor de R$ 20.000,00 informado pela recorrente se refere à multa aplicada com base no art. 58 da Lei 8.443/1992, não havendo relação com o valor do débito, eis que a recorrente foi ouvida por esta Corte por meio de ofício de audiência, não há que se acolher o pleito recursal.
7. Responsabilidade pela elaboração do edital.
7.1. Reitera a recorrente as razões de justificativa trazidas na fase processual anterior no sentido de que não pode ser considerada responsável pela elaboração do edital de licitações ou do termo de referência do objeto licitado, atos alheios à sua função de presidente da Comissão Permanente de Licitações.
7.2. Para reforçar a ausência de responsabilidade pelos atos inquinados, cita doutrina de Marçal Justen Filho e de Jessé Torres Pereira Júnior, para os quais não está, nas incumbências da comissão de licitações ou do pregoeiro, a prática de atos anteriores à publicação do edital de licitações ou posteriores à adjudicação do objeto licitado, conforme expressamente previsto nos arts. 6º, inciso XVI, e 51 da Lei 8.666/1993. Além disso, menciona o Acórdão 687/2007-TCU-Plenário, relator Ministro Augusto Nardes, dentre outros, no mesmo sentido.
Análise
7.3. Novamente, a recorrente não logra trazer argumentos aptos a alterar o decisum recorrido. Não obstante os argumentos recursais sejam válidos e condizentes com a doutrina e a jurisprudência deste Tribunal, há nos autos elementos suficientes para configurar a responsabilidade da recorrente pelas irregularidades apuradas, verificando-se à peça 1, p. 388 e 390, que a recorrente foi designada para elaborar, e efetivamente elaborou, o edital de licitações que contém irregularidades que fundamentam a imputação de multa.
7.4. Nesse sentido, ademais, conforme apontado pela unidade técnica responsável pela instrução do feito na fase processual anterior, há nos autos razões para a sua responsabilização, o que foi acolhido pelo relator a quo e, ante a aprovação do acórdão pelo colegiado pleno deste Tribunal, por esta Corte de Contas.
7.5. Assim se manifestou, em seu voto, o relator a quo (peça 69) :
'11. A Sra. Rafaela Ferreira Teixeira Gonçalves procurou afastar a irregularidade e sua responsabilidade.
11.1 Evocou julgado desta Corte, o Acórdão 687/2007-TCU-Plenário, relator o Ministro Augusto Nardes, para defender a tese de que a comissão de licitação não teria responsabilidade sobre máculas existentes na edição e na concepção de editais. No entanto, nos fundamentos da decisão, mencionam-se exceções à regra. Uma das hipóteses em que cabe punição de membro da comissão pela definição do objeto é quando a ordem para licitar o objeto é manifestamente ilegal. Pois bem. É manifestamente ilegal licitar um objeto tão estreitamente definido, como ocorreu, sem justificativa. Para maior clareza e para afastar qualquer dúvida sobre isso, transcrevo excerto do termo de referência do objeto, à peça 2, p. 12 (sic) .
'CONCEPÇÕES DO SISTEMA
O equipamento devera trabalhar através da captação manual de água de rios, córregos, cacimbas com desinfecção e análogos, através de cloro orgânico ou hipoclorito, com capacidade de vazão de 160 (cento e sessenta) Litros/dia de água no mínimo, potável, dentro dos padrões estabelecidos pelas normas de saúde pública.
O equipamento deverá ser capaz de realizar tratamento físico (retenção de sólidos maiores e menores) , químico (eliminação de partículas químicas) adicionadas anteriormente ou por estação de tratamento local e bacteriológico (eliminação de bactérias) .
Deverá usar no mínimo seis elementos filtrantes compatíveis com as exigências da norma reguladora para concepção do equipamento e seu funcionamento dispense o uso de energia elétrica.
Deverá possuir forma cilíndrica com dimensões que facilite o fácil deslocamento e permita a vazão de Litros/água dia exigida. Quais sejam aproximadamente as seguintes
Altura -1500 mm
Diâmetro - 200 mm
Deverá possuir duas válvulas de pressão concebidas em material resistente e duradouro como o polietileno, com suporte de fixação em estrutura metálica, integrando o equipamento um reservatório superior de 20 (vinte) litros de água bruta e um inferior de pelo menos 06 (seis) litros de água potável.
O equipamento deverá atender satisfatoriamente as necessidades de consumo humano e de manipulação e preparo de alimentos de uma família de até dez pessoas.'
11.2 A responsável também inclui, em suas razões de justificativa, trecho de texto cuja autoria atribui a Marçal Juntem Filho sobre o assunto. Aí também se encontra ressalva à sua tese. O autor diz (nosso o grifo) : 'Se, porém, adotou as precauções necessárias e o vício era imperceptível não obstante a diligência empregada, não há responsabilidade pessoal'. Como visto, o vício era claro.
11.3 Sobre à impossibilidade de realizar estimativa de preço de mercado, a responsável afirma que na região não se oferta o produto licitado, por isso, a tarefa seria impossível. Ora, dada a estreita especificação do objeto, provavelmente, nem na região, e nem no Brasil se ofertam produtos que se enquadrem nos termos de referência. À exceção das duas empresas citadas nos autos, que atuavam em conluio, difícil imaginar que o produto tenha outro fornecedor - principalmente, se considerarmos a série de falhas graves que apresenta - de modo de uso, de segurança, de eficácia.
11.4 A responsável tenta também justificar a efetiva baixa concorrência. Ressalta as dificuldades de acesso ao Município, o que afastaria o interesse de eventuais fornecedores de filtros de água. Diante disso, reforço o que disse no parágrafo anterior para afirmar que, ainda que não houvesse a dificuldade de acesso mencionada, difícil conceber que haveria competição.'
7.6. Dessa forma, resta configurada a responsabilidade da recorrente pelas irregularidades apontadas no ofício de audiência a ela dirigido.
8. Ausência de pesquisa de preços.
8.1. Defende a recorrente a impossibilidade de se realizar pesquisa de preços do produto licitado ante a ausência de fornecedores locais e o desinteresse de empresas externas de fornecê-lo ao município, em razão das dificuldades de entrega pela sua localização geográfica, eis que localizado na Ilha de Marajó.
8.2. Dessa forma, entende que também não poderia ser responsabilizada por esta Corte pela suposta irregularidade de ausência de pesquisa de preços.
Análise
8.3. Conforme destacado no item anterior da presente instrução, a pesquisa de preços, dadas as especificações absolutamente restritivas no objeto licitado e conforme apontado pelo relator a quo, restou prejudicada não pela ausência de interessados em participar do certame licitatório, mas da ausência de fornecedores do produto licitado.
CONCLUSÃO
9. Da análise anterior conclui-se que:
a) deve ser declarada a prescrição da pretensão punitiva desta Corte em relação à recorrente;
b) não há que se falar em arquivamento dos presentes autos;
c) a recorrente foi responsabilizada corretamente pela elaboração do edital de licitações; e
d) a inviabilidade da realização de pesquisa de preços decorreu de ato irregular atribuível à recorrente.
9.1. Da análise efetuada, deve ser reconhecida a prescrição da pretensão punitiva com fundamento na Lei 9.873/1999.
PROPOSTA DE ENCAMINHAMENTO
10. Ante o exposto, submete-se à consideração superior a presente análise do recurso de reconsideração interposto por Rafaela Ferreira Teixeira Gonçalves contra o Acórdão 1831/2020-TCU-Plenário, propondo-se, com fundamento nos arts. 32, inciso I, e 33, da Lei 8.443/1992:
a) conhecer do recurso e:
a.1) em sede preliminar, reconhecer a prescrição, a fim de afastar as penalidades impostas à recorrente;
a.2) no mérito, caso superada a preliminar, negar provimento ao recurso; e
b) comunicar o teor da decisão que vier a ser proferida à recorrente e aos demais interessados."
2.	O diretor e o secretário-substituto da Serur anuíram ao encaminhamento acima (peças 93 e 94) . 
3.	O representante do MP/TCU, por sua vez, divergiu parcialmente da proposta da Serur, nos termos abaixo sintetizados:
	"[...] 6. No que se refere à prescrição - não suscitada pela recorrente -, a Serur promoveu a contagem do prazo prescricional sob a ótica de dois referenciais: prazo decenal oriundo do Código Civil e do entendimento externado pelo Tribunal por meio do Acórdão 1441/2016-TCU-Plenário (relator Ministro Benjamin Zymler; redator Ministro Walton Alencar Rodrigues) e prazo quinquenal, com base na Lei 9.873/1999.
	7. Considerando o raciocínio adiante apresentado, pede-se vênias para transcrever, na íntegra, as conclusões da Serur quanto à contagem do prazo prescricional realizada com base na tese decenal:
	'5.3. A licitação, conforme documentos acostados à peça 1, p. 227, foi finalizada em 6/7/2010 com o ato de adjudicação, ao passo que o ofício de audiência, primeira providência adotada pela Administração Pública para responsabilizá-la, foi determinado pelo Despacho de 13/6/2018 (peça 26) , não havendo qualquer menção à sua responsabilização na fase interna desta tomada de contas especial.
	5.4. A prescrição da pretensão punitiva deste Tribunal, conforme incidente de uniformização de jurisprudência apreciado por meio do Acórdão 1441/2016-TCU-Plenário, é regulada pelo art. 205 do Código Civil, que prevê o prazo decenal, e não teria ocorrido no presente caso concreto.' (peça 92, p. 4 - grifos nossos) 
	8. Ao empregar o referencial baseado na Lei 9.873/1999, a Serur chegou à conclusão distinta, ante seu entendimento de que ' (...) sob a ótica da Lei 9.873/1999, estaria prescrita a pretensão punitiva desta Corte nos presentes autos' (parágrafo 5.6 da instrução à peça 92, p. 4 - grifo nosso) . A contagem do prazo prescricional, com fundamento na tese quinquenal, foi levada a efeito da seguinte forma pela unidade técnica: 
	' (...) observa-se que os atos praticados pela recorrente foram finalizados (...) em 6/7/2010 e a ciência pela recorrente do ofício de audiência, causa de interrupção da contagem do prazo prescricional (art. 2º, inciso I, da Lei 9.873/1999) , se deu em 13/7/2018, havendo se passado mais de cinco anos.' (parágrafo 5.7 da instrução à peça 92, p. 4 - grifos do original) .
***
	9.	O Ministério Público discorda da conclusão e do consequente encaminhamento da Serur pelas razões que passa a expor.
	10. Nos termos da jurisprudência atual do TCU (Acórdão 1441/2016-TCU-Plenário) , a prescrição da pretensão punitiva tem como referência, para contagem do prazo prescricional, o art. 205 do Código Civil, que assim dispõe: 'A prescrição ocorre em dez anos (...) ' (grifo nosso) .
	11. Considerando que a recorrente foi sancionada pelo Tribunal pela ocorrência de diversas irregularidades que macularam o Pregão Presencial 4/2010, com adjudicação do objeto licitado em 6/7/2010 (peça 1, p. 227) , e que o ato que ordenou a audiência da sra. Rafaela Ferreira Teixeira Gonçalves foi emitido em 13/6/2018 (peça 26) , verifica-se que não ocorreu a prescrição da pretensão punitiva, por não ter transcorrido dez anos entre os marcos temporais grifados.
	12. Como não ocorreu a prescrição e levando-se em conta que as razões recursais não lograram êxito em afastar as irregularidades imputadas à sra. Rafaela Ferreira Teixeira Gonçalves por meio do Acórdão 1831/2020-TCU-Plenário, o recurso de reconsideração deve ser conhecido para, no mérito, lhe ser negado provimento.
***
	13. Diante do exposto, este representante do Ministério Público de Contas da União manifesta sua discordância quanto à primeira proposta da Serur, de reconhecimento da prescrição da pretensão punitiva nestes autos (subitem 'a.1' da letra 'a' do parágrafo 10 da instrução à peça 92, p. 7) , e propõe o conhecimento do recurso de reconsideração interposto pela sra. Rafaela Ferreira Teixeira Gonçalves contra o Acórdão 1831/2020-TCU-Plenário para, no mérito - em concordância com a segunda proposta da unidade técnica (subitem 'a.2' da letra 'a' do parágrafo 10 da instrução à peça 92, p. 7) -, negar-lhe provimento."
É o relatório.

não há

Procurador Rodrigo Medeiros Lima

RECURSO DE RECONSIDERAÇÃO. Tomada de Contas Especial. termo de COMPROMISSO. aquisição de filtros de água de uso domiciliar destinados a famílias da zona rural do município. IRREGULARIDADES EM LICITAÇÃO. citação. CONTAS IRREGULARES. DÉBITO SOLIDÁRIO. MULTAS. INABILITAÇÃO PARA O EXERCÍCIO DE CARGO EM COMISSÃO OU FUNÇÃO DE CONFIANÇA NO ÂMBITO DA ADMINISTRAÇÃO PÚBLICA FEDERAL. CONHECIMENTO. argumentos parcialmente procedentes. provimento parcial. CIÊNCIA.

TOMADA DE CONTAS ESPECIAL (TCE)

Secretaria de Recursos (Serur)

Cuidam os autos de recurso de reconsideração interposto pela sra. Rafaela Ferreira Teixeira Gonçalves contra o Acórdão 1831/2020-TCU-Plenário.
2.	Por meio do supracitado julgado, este Tribunal examinou tomada de contas especial instaurada pela Fundação Nacional de Saúde (Funasa) em razão de irregularidades no emprego dos recursos repassados por força do Termo de Compromisso TC/PAC 996/2009.
3.	O objeto da avença, celebrada em 31/12/2009, foi apoiar o controle da qualidade da água, por meio da aquisição de 281 filtros de água de uso domiciliar destinados a famílias da zona rural do município sem acesso à eletricidade e à água encanada, com o objetivo de prevenir doenças de veiculação hídrica.
4.	O termo de compromisso foi firmado pelo sr. Raimundo Martins Cunha, ex-prefeito do Município de Muaná/PA (gestão de 1/1/2009 a 31/12/2012) , e alcançou R$ 421.500,00, sendo R$ 400.425,00 a cargo da União e R$ 21.075,00 a título de contrapartida.
5.	A vigência do ajuste estendeu-se até 31/12/2010, com prazo para prestação de contas até 1º/3/2011.
6.	Os recursos federais previstos (R$ 400.425,00) foram liberados por meio de quatro ordens bancárias, duas datadas de 11/6/2010 e duas de 9/7/2010. 
7.	Do que ressai dos autos, durante a gestão do sr. Raimundo Martins Cunha, houve o saque integral da importância transferida, acrescida de parte substancial da contrapartida (peça 1, p. 197, 199, 207 e 209) . Cerca de três semanas após a transferência da última ordem bancária, quase todo o montante dos recursos foi utilizado para pagar a empresa R.C. Fabricação de Água Envasada Ltda. pelo fornecimento dos 281 filtros de água a um custo unitário de R$ 1.495,00, totalizando R$ 420.095,00 (ordem de pagamento e nota fiscal à peça 1, p. 283 e 287, respectivamente) .
8.	A citada empresa foi a única a participar do Pregão Presencial 4/2010, promovido pela Prefeitura de Muaná/PA para a aquisição dos filtros (peça 2, p. 185) . Consta do feito que todo o certame - da publicação do edital à homologação do resultado - durou dezoito dias (peça 2, p. 40, 42 e 211) .
9.	O ex-prefeito apresentou intempestivamente a prestação de contas e devolveu aos cofres da Funasa o saldo remanescente do termo de compromisso - R$ 3.115,01 (peça 1, p. 251 e 370) .
10.	No período de 28/11/2011 a 7/12/2011, uma equipe da Superintendência Estadual da Funasa no Pará (Suest/PA) visitou as residências das famílias contempladas com os filtros e constatou que mais da metade dos equipamentos entregues apresentavam defeitos, sem, no entanto, especificá-los (peça 2, p. 231-233) . Como resultado, a prestação de contas foi reprovada e houve a solicitação da devolução integral do valor transferido (peça 2, p. 283-287) .
11.	Posteriormente, a Prefeitura de Muaná/PA solicitou uma nova visita dos técnicos da Suest/PA alegando que a empresa fornecedora teria substituído ou reparado 129 torneiras defeituosas (peça 2, p. 291-293) . A prefeitura não forneceu documento comprobatório ou outro elemento de convicção que comprovasse a substituição mencionada. A nova visita ocorreu alguns meses depois, ocasião em que se constatou que, dos 281 equipamentos entregues, 87 deles (31%) continuavam não funcionando (peça 2, p. 305-307) .
12.	Após várias reanálises das contas (peças 2, p. 323-325 e p. 339-343; e 3, p. 112-118) , novos pareceres técnicos e subsequentes relatórios de monitoramento (peça 3, p. 50-62 e p. 90-108) , a Suest/PA concluiu pela baixa eficácia dos filtros para prevenir doenças de veiculação hídrica, sendo que algumas comunidades beneficiadas apresentaram, inclusive, aumento de casos de diarreia aguda mesmo após a entrega dos equipamentos (peça 3, p. 90-94) .
13.	Após inspeção in loco ocorrida entre 28/11/2011 e 7/12/2011, a Suest/PA exarou o Parecer Financeiro Conclusivo 108/2014, por intermédio do qual apontou como débito o valor proporcional aos 87 filtros defeituosos, de acordo com a metodologia de cálculo descrita à peça 3, p. 115-116. A entidade considerou que, uma vez que o valor transferido pela União (R$ 400.425,00) corresponderia a 95% do valor total pactuado (R$ 421.500,00) , a quantia correspondente a cada filtro defeituoso a ser restituída, sem que se penalizasse indevidamente os cofres municipais, deveria ser o resultado da operação 0,95 x R$ 1.495,00/filtro x 87 filtros. Ou seja, o valor do débito seria equivalente a R$ 123.561,75. A Suest/PA também considerou a data da liberação da última ordem bancária como sendo aquela a partir da qual deveriam incidir a correção monetária e os juros.
14.	Devidamente notificado no âmbito interno acerca da aprovação parcial das contas e da necessidade de restituir o valor impugnado, o ex-prefeito não se manifestou.
II
15.	Para melhor contextualizar os fatos, urge registrar que, no âmbito deste Tribunal, apurou-se que, entre os anos de 2009 e de 2010, a Funasa celebrou quinze termos de compromisso com doze municípios paraenses, por meio dos quais liberou mais de R$ 8,6 milhões para que os compromitentes adquirissem sistemas simplificados de tratamento de água familiar individual móvel. As empresas fornecedoras foram, ora a R. C. Fabricação de Água Envasada Ltda., implicada neste processo, ora a Água Total Comércio de Equipamentos e Serviços Ltda.
16.	Seis dos termos de compromisso supracitados tiveram suas contas reprovadas e resultaram em processos de tomada de contas especiais, alguns dos quais já remetidos a este Tribunal. Em particular, cumpre destacar o TC Processo 012.386/2016-2, que trata do Termo de Compromisso 608/2009, celebrado com a Prefeitura de Maracanã/PA. No bojo deste feito, o relator, ministro José Múcio Monteiro, autorizou, em abril de 2017, a realização de inspeção na Suest/PA com o propósito de coletar informações subsidiárias, conhecer melhor o programa de apoio ao controle da qualidade da água para consumo humano e examinar os termos de compromisso que tiveram suas contas aprovadas (vide peças 5 a 18) . Quando examinadas em conjunto, observou-se que as irregularidades presentes no TC Processo 012.386/2016-2 e nos demais termos de compromisso conexos revelavam, resumidamente, o desvirtuamento completo do real objetivo da ação de governo, o desvio de recursos em benefício de terceiros e o fornecimento de um produto superfaturado, de péssima qualidade e de pouca ou nenhuma utilidade à população alvo do programa.
17.	As irregularidades constatadas a partir do material colhido na inspeção foram agrupadas em três grandes conjuntos. O primeiro é relativo a fraudes praticadas nas licitações de todos os termos de compromisso, inclusive os que tiveram contas aprovadas. O segundo conjunto referiu-se à prática de superfaturamento em todos os ajustes, inclusive os que tiveram contas aprovadas. Finalmente, o terceiro grupo de irregularidades mostrou que os sistemas de tratamento entregues pelas empresas vencedoras das licitações, mesmo nos termos de compromisso com contas aprovadas, não atenderam aos requisitos estabelecidos nas normas reguladoras e não reuniram condições mínimas de segurança e de qualidade.
III
18.	Especificamente em relação ao termo de compromisso investigado no presente feito, firmado entre a Funasa e o Município de Muaná/PA, a unidade técnica de origem entendeu por considerar como débito a totalidade dos recursos federais transferidos, sem o abatimento dos 194 filtros aceitos pela Suest/PA. Isso porque eles teriam se mostrado incapazes de fornecer água de qualidade, não possuíam selo de qualidade do Inmetro (garantia de que passaram por testes capazes de atestar sua eficácia, dentre outras questões) , sua comercialização era proibida e tornaram-se completamente inservíveis após pouco tempo de uso, pois deixaram de fornecer água pela torneira de saída, ainda que filtrada inadequadamente.
19.	As condutas irregularidades apuradas foram:
	a) fraude ao Pregão Presencial 4/2010, que culminou na contratação da empresa R. C. Fabricação de Água Envasada Ltda., caracterizada por: (i) direcionamento ao tipo de equipamento fornecido pela empresa vencedora da licitação, por meio de especificações e exigências excessivas, em contrariedade ao que determina o inciso I do § 7º do art. 15 da Lei 8.666/1993; (ii) conluio entre a empresa R. C. Fabricação de Água Envasada Ltda. e os prefeitos, à época, de todos os municípios para os quais ela forneceu seus equipamentos, consubstanciado por sua participação direta na elaboração dos termos de referência dos certames, ferindo os princípios da legalidade, da impessoalidade, da moralidade e da igualdade, insculpidos no art. 3º da Lei 8.666/1993; e (iii) ausência da cotação junto a eventuais fornecedores de que trata o § 2º, inciso II, do art. 40 da Lei 8.666/1993, resultando na aquisição de filtros de água para uso doméstico a preços muito acima dos de mercado;
	b) fornecimento, às famílias beneficiadas, de equipamentos completamente inadequados à implementação do programa por completa falta de sintonia aos propósitos estabelecidos na Portaria 518/2004, do Ministério da Saúde, revogada pela Portaria 2.914/2011; e
	c) entrega, às famílias beneficiadas, de equipamentos de péssima qualidade e cuja comercialização era proibida, pois não preenchiam requisitos ergonômicos mínimos, eram incapazes de fornecer água dentro dos padrões estabelecidos pela Portaria MS 518/2004, não foram submetidos a testes e ensaios da NBR 15176:2004 (substituída pela NBR 16098:2012) e não possuíam selo de qualidade do Inmetro.
IV
20.	No âmbito desta Corte de Contas, foi citado o sr. Raimundo Martins Cunha, ex-prefeito do Município de Muaná/PA, na condição de compromitente e de responsável pela boa e regular aplicação dos recursos, solidariamente com a empresa R. C. Fabricação de Água Envasada Ltda., fornecedora dos sistemas de tratamento de água, em face das irregularidades atinentes à aquisição de filtros inadequados e superfaturados.
21.	Foram, ainda, realizadas as audiências do ex-gestor e da sra. Rafaela Ferreira Teixeira Gonçalves, presidente da Comissão Permanente de Licitação de Muaná/PA à época e encarregada da elaboração da minuta do edital do pregão, bem como da empresa R. C. Fabricação de Água Envasada Ltda., para apresentarem razões de justificativa acerca dos indícios de fraude e de direcionamento da licitação, além da ausência de cotação de preços. Observou-se a inclusão, no termo de referência, de condições restritivas à competição e favoráveis à empresa contratada, por meio de especificações e exigências excessivas e compatíveis apenas com o produto por ela ofertado.
22.	O feito prosseguiu regularmente e culminou na prolatação do Acórdão 1831/2020-TCU-Plenário, sob relatoria do Ministro Raimundo Carreiro, abaixo resumido:
"[...] ACORDAM os Ministros do Tribunal de Contas da União, reunidos em Sessão do Plenário, diante das razões expostas pelo Relator, em:	
9.1 julgar irregulares, nos termos dos arts. 1º, inciso I, 16, inciso III, alínea 'd', da Lei nº  8.443, de 16 de julho de 1992, c/c os arts. 19 e 23, inciso III, da mesma Lei, as contas do Sr. Raimundo Martins Cunha e da empresa R. C. Fabricação de Água Envasada Eireli, condenando-os solidariamente ao pagamento da quantia a seguir especificada, atualizada monetariamente e acrescida dos juros de mora calculados a partir da data indicada, até a data do efetivo recolhimento, na forma da legislação em vigor, fixando-lhes o prazo de quinze dias, para que comprovem o recolhimento da referida quantia, descontada a parcela já devolvida, aos cofres do Tesouro Nacional, nos termos do art. 214, inciso III, alínea 'a', do Regimento Interno; 
	Valor original (R$) 
	Data da ocorrência

	400.425,00 (débito) 
	4/8/2010

	3.115,01 (crédito) 
	12/9/2011

9.2 aplicar ao Sr. Raimundo Martins Cunha e à empresa R. C. Fabricação de Água Envasada Eireli, individualmente, a multa prevista no art. 57 da Lei 8.443, de 1992, c/c o art. 267 do Regimento Interno, no valor de R$ 50.000,00 (cinquenta mil reais) , atualizado monetariamente desde a data deste acórdão até a do efetivo recolhimento, se for paga após o vencimento, na forma da legislação em vigor, fixando-lhes o prazo de quinze dias, a contar das notificações, para que comprovem, perante o Tribunal, o recolhimento da dívida aos cofres do Tesouro Nacional, nos termos do art. 214, inciso III, alínea "a", do Regimento Interno;
9.3 aplicar ao Sr. Raimundo Martins Cunha, à Sra. Rafaela Ferreira Teixeira Gonçalves e à empresa R. C. Fabricação de Água Envasada Eireli, individualmente, a multa prevista no art. 58, inciso II, da Lei 8.443, de 1992, c/c o art. 268, inciso II, do Regimento Interno, no valor de R$ 20.000,00 (vinte mil reais) , atualizado monetariamente desde a data deste acórdão até a data do efetivo recolhimento, se for paga após o vencimento, na forma da legislação em vigor, fixando-lhes o prazo de quinze dias, a contar das notificações, para que comprovem, perante o Tribunal, o recolhimento da dívida aos cofres do Tesouro Nacional, nos termos do art. 214, inciso III, alínea 'a', do Regimento Interno; [...]
9.7 declarar inidônea, com fundamento no art. 46 da Lei nº  8.443, de 1992, c/c com o art. 271 do Regimento Interno do TCU, a empresa R. C. Fabricação de Água Envasada Eireli para participar de licitações que envolvam recursos federais, pelo prazo de 5 (cinco) anos;
9.8 considerar graves as infrações cometidas pelo Sr. Raimundo Martins Cunha e pela Sra. Rafaela Ferreira Teixeira Gonçalves, nos termos do art. 270, § 1º, do Regimento Interno do TCU;
9.9 inabilitar, com fundamento no art. 60 da Lei nº  8.443, de 1992, o Sr. Raimundo Martins Cunha e a Sra. Rafaela Ferreira Teixeira Gonçalves para o exercício de cargo em comissão ou função de confiança no âmbito da Administração Pública federal, respectivamente, pelo período de 8 (oito) anos e de 5 (cinco) anos; [...]".
V
23.	É contra essa deliberação que se insurge a sra. Rafaela Ferreira Teixeira Gonçalves.
24.	Nesse intuito, sustenta, preliminarmente, que devem ser aplicados a IN TCU 71/2012 e os precedentes desta Corte para arquivar o presente feito, considerando o valor da multa de R$ 20.000,00 e em atenção ao princípio da economia processual.
25.	Quanto ao mérito, aduz que: (i) não pode ser considerada responsável pela elaboração do edital de licitações ou do termo de referência, pois são atos alheios à função de presidente da Comissão Permanente de Licitações; (ii) conforme a doutrina de Marçal Justen Filho e de Jessé Torres Pereira Junior, não se incluem, nas incumbências da comissão de licitações ou do pregoeiro, atos anteriores à publicação do edital ou posteriores à adjudicação do objeto, conforme expressamente previsto nos arts. 6º, inciso XVI, e 51 da Lei 8.666/1993, bem como no Acórdão 687/2007-TCU-Plenário; e (iii) a impossibilidade de se realizar pesquisa de preços do produto licitado decorreu da ausência de fornecedores locais e do desinteresse de empresas externas em fornecê-lo ao município devido a dificuldades de entrega, pela sua localização geográfica (Ilha de Marajó) .
VI
26.	A Serur conclui que os argumentos colacionados pela recorrente não bastam para que a deliberação vergastada seja alterada.
27.	Acerca da preliminar arguida, a unidade técnica salienta que o valor do débito apurado nos presentes autos supera aquele fixado pelo Tribunal para a dispensa da instauração de processo de tomada de contas especial. Ademais, destaca que a aplicação da IN TCU 71/2012 a processos já instaurados se dá nos casos em que a citação dos responsáveis ainda não tenha sido realizada, o que não é o caso dos presentes autos. Ademais, o valor citado pela recorrente como parâmetro para o arquivamento requerido foi o valor da multa aplicada, e não o do débito apurado.
28.	No que toca ao mérito, a Serur também refuta os argumentos recursais por entender que há, no processo, elementos suficientes para configurar a responsabilidade da sra. Rafaela Ferreira Teixeira Gonçalves pelas irregularidades apuradas. 
29.	Conforme salienta a unidade técnica, a recorrente foi designada para elaborar, e efetivamente elaborou, o edital, cujos vícios fundamentaram a imputação de multa. Além disso, a pesquisa de preços restou prejudicada não pela ausência de interessados em participar do certame, mas pela ausência de fornecedores do produto licitado, dadas as especificações absolutamente restritivas que foram estabelecidas.
30.	Contudo, mesmo sendo improcedentes as alegações da recorrente, a Serur analisa, ex officio, a possível ocorrência da prescrição e, sob o prisma da Lei 9.873/1999, entende que estaria prescrita a pretensão punitiva desta Corte. Isso porque os atos praticados pela sra. Rafaela Ferreira Teixeira Gonçalves teriam sido finalizados em 6/7/2010, e a sua ciência do ofício de audiência, causa de interrupção da contagem do prazo prescricional (art. 2º, inciso I, da Lei 9.873/1999) , deu-se em 13/7/2018, após mais de cinco anos.
31.	Desse modo, a proposta da Serur é no sentido de conhecer do recurso e, em preliminar, reconhecer a prescrição, a fim de afastar as penalidades impostas à recorrente. No mérito, caso seja superada a preliminar, o encaminhamento oferecido é o de negar provimento ao recurso.
32.	O MP/TCU, por sua vez, discorda da conclusão da Serur, uma vez que, nos termos da jurisprudência atual deste Tribunal (Acórdão 1441/2016-TCU-Plenário) , a prescrição da pretensão punitiva tem como referência, para contagem do prazo prescricional, o art. 205 do Código Civil, que estabelece o prazo de dez anos. Logo, o representante do Parquet defende que não ocorreu a prescrição da pretensão punitiva por não terem transcorridos dez anos entre os marcos temporais já citados.
33.	Assim, o parecer do MP/TCU recomenda que seja negado provimento ao apelo.
VII
34.	Com as devidas vênias, divirjo das conclusões constantes dos pareceres da Serur e do MP/TCU, tendo em vistas as razões a seguir expostas. 
35.	As sanções aplicadas à recorrente no âmbito deste Tribunal (multa de R$ 20.000,00 e inabilitação pelo período de cinco anos) fundamentaram-se no fato de que, na qualidade de presidente da Comissão Permanente de Licitação da prefeitura, teria colaborado para a concretização de irregularidades que, em síntese, disseram respeito ao direcionamento da licitação à empresa R. C. Fabricação de Água Envasada Ltda.
36.	De fato, observou-se o estabelecimento de especificações e de exigências excessivas e compatíveis apenas com o produto ofertado pela citada empresa (no caso concreto, os filtros deveriam ter altura de 1.500mm, diâmetro de 200mm e suporte de fixação em estrutura metálica) .
37.	À sra. Rafaela Ferreira Teixeira Gonçalves foram atribuídas as seguintes condutas irregulares:
	a) permitir que se estabelecesse, no termo de referência do Pregão Presencial 4/2010, condições prejudiciais à competitividade e em benefício único e exclusivo da empresa R. C. Fabricação de Água Envasada Ltda., no lugar de garantir o acesso ao certame do maior número possível de licitantes em igualdade de participação; e
	b) permitir que o Pregão Presencial 4/2010 prosseguisse sem que a Administração possuísse uma estimativa do preço de mercado do bem que se desejava adquirir, no lugar de exigir que tal estimativa viesse a ser parte integrante do edital, baseada em prévia cotação de preços junto a fornecedores de filtros de água para uso domiciliar, com vistas a ter um critério objetivo de aceitabilidade de preços e um parâmetro de comparação com os preços propostos por eventuais licitantes.
38.	Compulsando os autos, observa-se que a Secretaria de Controle Externo no Estado do Pará (Secex/PA) justificou o chamamento da recorrente em audiência por ter sido ela "encarregada pela minuta do edital do pregão presencial 004/2010 (cf. peça 1, p. 388 e 390) " (g. n.) .
39.	Os documentos acima referidos - e que teriam subsidiado a conclusão da unidade técnica - são os seguintes:
	a) peça 1, p. 388: Memorando 160/2010, cujo remetente foi o secretário de administração da prefeitura e o destinatário foi a recorrente:
	"Encaminho o Processo Administrativo n° 2010.0004.001, qual [sic] versa sobre aquisição de 281 (duzentos oitenta e um) Filtros Simplificados Domiciliares Móveis, em conformidade com termo de referência em anexo, solicitamos vossa manifestação de qual modalidade e tipo de licitação, deverá ser utilizada nesta aquisição.
	Solicito ainda que encaminhe minuta de edital para Assessoria Jurídica deste município, objetivando sua avaliação e emissão de Nota Técnica, dos procedimentos da fase interna capaz de balizar o Sr. Prefeito em vosso posicionamento na autorização de deflagrar a fase externa do procedimento licitatório."  (g. n.) 
	b) peça 1, p. 390: Memorando 90/2010, cujo remetente foi a recorrente e o destinatário foi o assessor jurídico municipal:
	"Em virtude do Memorando nº 160/2010 - PMM/SEAD, o qual solicita manifestação dessa Comissão sobre a modalidade de licitação a ser utilizada na Aquisição de Materiais Permanentes (Filtros Simplificados Domiciliares Móveis) em conformidade com o termo de referência disponibilizado pela FUNASA, e elaboração de Minuta do Edital, passamos a nos manifestar a seguir:
	Quanto à modalidade e tipo, entendemos, por se tratar de Convênio com transferência de recursos federais, [que] a modalidade deverá ser o Pregão Presencial, tendo em vista que a modalidade Pregão Eletrônico não oferece segurança devido ao sistema no Município de Muaná ainda ser de internet discada, o que não ofereceria confiabilidade ao processo, e o tipo deve ser o menor preço unitário, tendo em vista que o equipamento está bem discriminado no termo de referência.
	Encaminhamos ainda minuta do Pregão Presencial, para vossa análise e emissão de nota técnica capaz de apoiar o Exmo. Prefeito na decisão de deflagrar a fase externa."  (g. n.) 
40.	Observa-se, portanto, que, de fato, a responsável encaminhou a minuta de edital do certame ao setor jurídico da prefeitura, bem como deu o seu aval ao termo de referência, o qual comprovou-se posteriormente estar eivado de vícios.
41.	Contudo, da leitura do expediente acima, evidencia-se que o termo de referência não foi confeccionado pela recorrente, mas, sim, foi disponibilizado pela Funasa.
42.	Além disso, constam dos autos os seguintes documentos:
	1) Portaria 122/2007, de 9/4/2007, por meio da qual o então prefeito designa o sr. Alexandre Santos Almeida como pregoeiro da prefeitura (peça 1, p. 392) ;
	2) minuta de edital do Pregão Presencial 4/2010, cuja autoria é do sr. Alexandre Santos Almeida (peças 1, p. 394, e 2, p. 4-10) ;
	3) nota técnica da assessoria jurídica da prefeitura, assinada pelo advogado Hélio João Martins e Silva e dirigida ao ex-prefeito, segundo a qual "[...] analisando o presente edital de convocação, verifica-se que o referido instrumento encontra-se em total conformidade com as determinações e alterações da Lei nº 10520/02, seja no que tange ao objeto (aquisição de material de uso comum a Administração) , seja no tocante às condições e documentação exigidas para a realização certame, observada a Lei Complementar nº 123/06. Observa-se ainda que todos os procedimentos da fase interna do referido processo licitatório foram cumpridos, satisfazendo os requisitos legais, principalmente quanto ao atendimento dos princípios constitucionais norteadores da administração pública, como os da motivação, legalidade e publicidade dos atos administrativos" (peça 2, p. 34-36) ;
	4) Memorando 137/2010, cujo remetente foi o ex-prefeito e o destinatário foi a recorrente, autorizando a abertura da fase externa do pregão e indicando, mais uma vez, o sr. Alexandre Santos Almeida como pregoeiro (peça 2, p. 38) ;
	5) publicação do aviso de licitação no Diário Oficial da União, assinada pelo pregoeiro (peça 2, p. 40) ;
	6) edital, com termo de referência e demais anexos, assinado somente pelo ex-prefeito (peça 2, p. 44-66) ;
	7) parecer jurídico, por meio do qual é atestada a regularidade da condução de todo o certame (peça 2, p. 205-207) ;
	8) termo de adjudicação do objeto licitado, datado de 6/7/2010, assinado pelo pregoeiro municipal (peça 2, p. 209) ;
	9) termo de homologação do certame, datado de 12/7/2010, assinado pelo ex-prefeito (peça 2, p. 211) ; e
	10) contrato celebrado com a empresa R. C. Fabricação de Água Envasada Ltda., assinado pelo ex-prefeito e pelo procurador da contratada (peça 2, p. 215-223) .
43.	Na lista acima, que descreve os principais atos praticados ao longo de todo o trâmite do pregão até a sua conclusão, não se observa qualquer participação da sra. Rafaela Ferreira Teixeira Gonçalves. Como visto, sua atuação limitou-se tão somente a receber ofício do ex-prefeito, solicitando a elaboração de minuta de edital, e, ato contínuo, a encaminhar, a essa mesma autoridade, o instrumento convocatório, cuja elaboração, reitera-se, não pode lhe ser inequivocadamente atribuída. Ao contrário, na minuta contida nos autos, a autoria é conferida ao sr. Alexandre Santos Almeida, pregoeiro.
44.	Logo, afasto a conclusão de que a recorrente tenha atuado na confecção do edital que conduziu o certame licitatório, ou, ainda, do termo de referência, que era o documento que, efetivamente, continha as especificações e exigências excessivas.
45.	Sobre o termo de referência, aliás, é preciso registrar que a inspeção mencionada no parágrafo 16 deste voto constatou que todos os termos de referência disponíveis nos processos licitatórios consultados, relativos a contratações feitas por diversos municípios paraenses, eram idênticos entre si e traziam a mesma especificação das dimensões do equipamento. Consequentemente, é possível cogitar que tais documentos, disponibilizados pela Funasa, foram, na verdade, elaborados por um mesmo autor.
46.	Do mesmo modo, considero não haver, nos autos, elementos que permitam atribuir à recorrente a responsabilidade pela ausência de uma adequada estimativa de preços, baseada em prévia cotação de valores junto a fornecedores. Conforme já mencionado, não coube a essa responsável conduzir o pregão, seja em sua fase preparatória, seja na etapa externa. 
47.	Relembro que esse processo examina um pregão que se insere em um contexto de diversos outros certames que envolveram outros municípios paraenses, todos conexos e semelhantes, e que revelaram o desvirtuamento do programa de apoio ao controle de qualidade da água.
48.	Por conseguinte, julgo que possa ser dado provimento parcial ao recurso, de modo a afastar as sanções aplicadas à recorrente.
49.	Por fim, quanto à prescrição da pretensão ressarcitória em processos de controle externo, a jurisprudência desta Corte é pacífica no sentido da imprescritibilidade das ações de ressarcimento ao Erário, consoante Enunciado 282 da Súmula de Jurisprudência do TCU.
50.	Neste ponto, registro que, até o momento, não foi exarada, pelo Supremo Tribunal Federal, decisão com repercussão geral acerca da prescrição da pretensão ressarcitória em processos de controle externo. Embora a questão debatida pelo RE 636.886/AL (tema 899 da repercussão geral) trate da fase posterior à formação do título executivo, o TCU iniciou discussões sobre as premissas da prescritibilidade e eventual mudança de entendimento no TC Processo 000.006/2017-3, tendo em vista recente evolução jurisprudencial no Supremo.
51.	No entanto, na Sessão Plenária de 9/3/2022, quando da retomada do julgamento do aludido processo, em virtude de pedido de vista de vários ministros, foi prolatado o Acórdão 459/2022-TCU-Plenário (redator Ministro Walton Alencar Rodrigues) , no qual esta Corte entendeu por bem não apreciar o mérito da questão naquela oportunidade e decidiu expedir comando à Segecex para a formação de grupo técnico de trabalho para que apresente projeto de ato normativo disciplinando "o tema da prescrição da pretensão ressarcitória e da prescrição da pretensão punitiva no âmbito do controle externo, tendo por base jurisprudência predominante do Supremo Tribunal Federal, adequando-a às especificidades das diversas formas de atuação do Tribunal de Contas da União".
52.	Desse modo, no âmbito deste Tribunal, está mantido, por ora, o posicionamento jurisprudencial atual, pela imprescritibilidade das condenações em débito e pela prescrição da pretensão punitiva no prazo de dez anos, conforme o art. 205 do Código Civil, até que o Plenário revisite a questão.
53.	Sobre a prescrição da pretensão punitiva, portanto, assiste razão ao MP/TCU ao defender a sua não incidência por não terem transcorridos dez anos entre os marcos temporais citados (vide parágrafo 32 deste voto) .
	Ante o exposto, voto por que seja adotado o acórdão que submeto à deliberação deste Plenário.
TCU, Sala das Sessões, em 25 de maio de 2022.
BENJAMIN ZYMLER 
Relator